【裁判字號】    97,重訴,1000
【裁判日期】    990917
【裁判案由】    清償債務
【裁判全文】
臺灣臺北地方法院民事判決            97年度重訴字第1000號
原      告  庚○○
訴訟代理人  林辰彥律師
複  代理人  林傳哲律師
            黃淑怡律師
被      告  甲○○
            己○○
            乙○○
上三人共同
訴訟代理人  呂偉誠律師
複  代理人  李雅萍律師
被      告  丙○○
上列當事人間清償債務事件，本院於民國99年8月23日言詞辯論
終結，判決如下：
    主      文
被告丙○○應給付原告新臺幣壹仟捌佰捌拾萬元及自民國九十七
年十一月二十七日起至清償日止，按週年利率百分之五計算之利
息。
原告其餘之訴駁回。
訴訟費用由被告丙○○負擔。
本判決原告勝訴部分，於原告以新臺幣陸佰貳拾陸萬柒仟元供擔
保後，得假執行。
原告其餘假執行之聲請駁回。
    事實及理由
甲、程序部分：
    按訴狀送達後，原告不得將原訴變更或追加他訴，但請求之
    基礎事實同一者，不甚礙被告之防禦及訴訟之終結者，不在
    此限，民事訴訟法第255條第1項第2款、第7款分別定有明文
    。查本件原告起訴時主張：被告等應在繼承被繼承人王劉品
    之遺產範圍內，連帶給付新臺幣（下同）1,880萬元，及自
    本辯論意旨狀送達之翌日起至清償日止，按年息5%計算之利
    息，嗣於97年11月10日訴訟進行中，變更訴之聲明為：(一)先
    位聲明：被告等應在繼承被繼承人王劉品之遺產範圍內，連
    帶給付原告1,880萬元，及自本辯論意旨狀送達之翌日起（
    以被告提出答辯(二)狀即99年11月26日之翌日）至清償日止，
    按年息5%計算之利息。(二)備位聲明：被告丙○○應給付原告
    1,880萬元，及自97年11月27日起至清償日止，按年息5%計
    算之利息，如對被告丙○○之財產強制執行無效果，由被告
    甲○○、乙○○、己○○在繼承被繼承人王劉品之遺產範圍
    內，連帶給付之（見本院卷一第85頁）。核上開原告所為訴
    之變更，顯係基於同一基礎事實而主張，該訴之主要爭點有
    其共同性，各請求利益之主張在社會生活上可認為同一或關
    聯，而就原請求之訴訟及證據資料，於審理繼續進行在相當
    程度範圍內具有同一性或一體性，得期待於在同一程序加以
    解決，避免重複審理，且不甚礙被告之防禦及訴訟終結，與
    首揭民事訴訟法第255條第1項第2款、第7款之規定並無不合
    ，應予准許。
乙、實體部分：
壹、原告起訴主張：
一、被告丙○○自民國90年起，陸續向原告及訴外人陳瑞福、林
    忠明、蘇玉龍、彭郁等五人借款，至93年9月10日結算，
    確認被告丙○○對渠等各負有550萬元、800萬元、200萬元
    、180萬元、150萬元之借款債務。因被告丙○○無力清償，
    乃於同日簽發如附表所示6紙本票（下稱系爭本票）為據，
    並邀同訴外人王劉品即被告四人之母在系爭本票背面背書，
    另出具承諾保證書（下稱系爭承諾保證書），約定如被告丙
    ○○無法償還全部借款，王劉品願以名下財產抵償所有借款
    及系爭本票之債務。是王劉品與原告及陳瑞福、林忠明、蘇
    玉龍、彭郁間，業就被告丙○○與渠等間之借款及本票債
    務，成立保證契約，被告丙○○迄未清償前開借款及本票債
    務，王劉品既為該等債務之保證人，自應代被告丙○○負清
    償之責。
二、王劉品業於96年7月6日死亡，被告均為其繼承人，是王劉品
    與原告及陳瑞福、林忠明、蘇玉龍、彭郁間之保證契約，
    應由被告繼承。被告甲○○業於王劉品死後向本院聲請限定
    繼承，經本院以96年度繼字第1395號裁定依法為公示催告在
    案，依民法第1154條第2項規定，其餘被告亦視同為限定繼
    承人，是被告於因繼承所得之遺產範圍內，自應對王劉品前
    揭保證債務負連帶清償責任。嗣於96年12月31日陳瑞福、林
    忠明、蘇玉龍、彭郁將渠等對被告丙○○之上揭借款債權
    及本票債權（下稱系爭1,880萬債務），暨對王劉品之保證
    債權讓與原告，並以97年10月1日辯論狀繕本之送達為債權
    讓與之通知。
三、由財政部臺北市國稅局財產歸屬資料清單可知，被告丙○○
    名下無任何財產；且丙○○繼承王劉品之遺產，如以應繼分
    1/4計算應繼財產之價值為494萬5,410元，顯不足清償系爭1
    ,880萬元債務。依民法第746條第4款之規定，被告應無主張
    保證人先訴抗辯權之餘地，是原告得依保證契約請求被告連
    帶清償借款及本票債務。退萬步言，若認本件被告有先訴抗
    辯權，原告亦得依民法第478條規定，依借貸關係向被告丙
    ○○請求返還借款，如對丙○○執行無效果，則由被告甲○
    ○、乙○○、己○○在繼承王劉品之遺產範圍內連帶給付，
    爰依法提起本件訴訟等語，並先位聲明：(一)被告等應在繼承
    被繼承人王劉品之遺產範圍內，連帶給付1,880萬元，及自
    97年11月27日起至清償日止，按年息5%計算之利息；(二)願供
    擔保，請准宣告假執行。備位聲明：(一)被告丙○○應給付原
    告1,880萬元，及自97年11月27日起至清償日止，按年息5%
    計算之利息，如對被告丙○○之財產強制執行無效果，由被
    告甲○○、乙○○、己○○在繼承被繼承人王劉品之遺產範
    圍內，連帶給付之；(二)願供擔保，請准宣告假執行。
貳、被告方面：
一、被告甲○○、乙○○、己○○抗辯：
(一)、王劉品於93年9月10日簽定及系爭承諾保證書、系爭本票背
    書時，已罹患老人失智症及尿毒症多年，此有臺安醫院診斷
    證明書可證，王劉品不具正常意識與識別能力，不識字、不
    會寫字，亦不會簽名，是王劉品於系爭承諾保證書、系爭本
    票背書之簽名及指印，並非自主為之，不生意思表示之法律
    效力。且系爭本票為記名票據，其背書不連續，有回頭背書
    之問題，不能認為原告已合法取得系爭本票之票據權利，原
    告既不能對王劉品主張票據權利，即不得請求被告連帶給付
    票款。
(二)、被告甲○○、乙○○、己○○否認被告丙○○對原告、陳瑞
    福、林忠明、蘇玉龍、彭郁等人負有1,880萬元借款債務
    ，此應由原告舉證證明之。且縱使被告丙○○有積欠原告債
    務之事實，亦與被告甲○○、乙○○、己○○及被告之母王
    劉品無關。另被告丙○○雖認諾原告之主張，但依民事訴訟
    法第56條第1款之規定，對其他被告不生效力。況在原告對
    被告丙○○強制執行無效果前，原告所為之本件請求，應屬
    無理由等語資為抗辯，並聲明：原告之訴駁回；如受不利益
    之判決，願供擔保請准宣告免假執行。
二、被告丙○○抗辯：
    被告丙○○自81年起陸續向原告、陳瑞福、林忠明、蘇玉龍
    、彭郁等人借款，至93年9月10日結算，確認伊對彼等之
    債務各為550萬元、800萬元、200萬元、180萬元、150萬元
    ，乃簽發系爭本票交予各債權人以清償債務。因債權人要求
    擔保，故請王劉品在系爭本票背面背書，並簽署系爭承諾保
    證書以為保證。伊認可原告之一切主張。
、兩造不爭執之事實：
一、訴外人王劉品於96年7月6日死亡，由被告甲○○、乙○○、
    己○○、丙○○四人共同繼承。甲○○於王劉品死後，向本
    院聲請限定繼承，經本院以96年度繼字第1395號裁定依法為
    公示催告在案（見本院卷一第55頁）。
二、被告丙○○於93年9月10日簽發六紙本票，分別交予債權人
    即原告、陳瑞福、林忠明、蘇玉龍、彭郁。
三、原告、陳瑞福、林忠明、蘇玉龍、彭郁各以渠等執有被告
    丙○○簽發如附表一所示本票，向本院聲請准予強制執行，
    經本院以96年度票字第79591號、96年度票字第80074號、96
    年度票字第79590號、96年度票字第80047號、96年度票字第
    79545號民事裁定准許在案（見本院卷第65-72頁）。
四、陳瑞福、林忠明、蘇玉龍、彭郁於96年12月31日出具債權
    讓與切結書，將渠等對被告丙○○之債權讓與原告（見本院
    卷一第35-41頁）。
肆、本件爭點及本院得心證之理由：
    本件原告主張被告丙○○向原告及訴外人陳瑞福、林忠明、
    蘇玉龍、彭郁借款共計1,880萬元，由王劉品出具保證書
    擔保系爭1,880萬債務，今丙○○無力償還上揭借款，王劉
    品復死亡，王劉品之保證債務應由其繼承人即被告全體繼承
    ，是原告依保證契約法律關係，先位請求被告清償借款；復
    依消費借貸法律關係，備位請求被告丙○○返還借款等語；
    被告甲○○、乙○○、己○○否認原告之請求，並以前詞置
    辯；被告丙○○則認可原告之主張，因此，本件應審究之點
    為：一、王劉品是否與原告及陳瑞福、林忠明、蘇玉龍、彭
    郁成立保證契約？二、被告丙○○是否應負借款人之責任
    ？茲分述如次：
一、王劉品是否應負擔保系爭借款或本票之保證責任？被告是否
    應繼承保證債務？
(一)、按無行為能力人之意思表示，無效；雖非無行為能力人，而
    其意思表示，係在無意識或精神錯亂中所為者亦同，民法第
    75條定有明文。原告主張王劉品與原告及陳瑞福、林忠明、
    蘇玉龍、彭郁間，就被告丙○○與渠等間之借款及本票債
    務，成立保證契約，並提出系爭本票及系爭承諾保證書為證
    （見本院卷一第43-45頁），惟被告甲○○、乙○○、己○
    ○抗辯王劉品因罹患老人失智症多年，不具正常意識與識別
    能力，王劉品無須負保證人責任等語，是王劉品於93年9月
    10日在系爭承諾保證書及系爭本票上背書簽名及按指印，是
    否係在無意識中所為或係基於有效之意思表示為之，即為首
    應釐清者。
(二)、查王劉品於91年7月29日前，已罹患「糖尿病病變合併尿毒
    症」、「病患罹患糖尿病合併神經血管、腎病變，自88年4
    月起接受規律血液透析，現神智、行動不良需有專人密切照
    顧」，有雇主申請聘僱家庭外籍監護工專用診斷證明書一紙
    在卷可憑（本院卷第145頁），顯見王劉品於91年之健康狀
    況已不佳。又王劉品於92年2月6日因意識變化，而由家屬送
    至急診室入住台安醫院，現意識恢復，家屬陪伴，很虛弱，
    由家屬抱至病床上，無法自行下床步行等情，有台安醫院檢
    附之病歷資料在卷可稽（本院卷一第137頁），益見王劉品
    之身體狀況、意識於92年6月時已越來越差。至93年5月－8
    月間，王劉品更因老人失智症，須人24小時照顧、使用輪椅
    ，亦有財團法人臺安醫院（下稱臺安醫院）93年5月28日、
    同年8月6日出具之診斷證明書各一紙附卷可稽（見本院卷一
    第156、157頁）。再出具上開診斷證明之王惠花醫生於94年
    5月30日之「健保出院病例摘要」即記載有「Dementia」（
    即失智症）（見診斷入院欄），主訴「Conscious  distu
    rbance  today」（即今日意識不清），體檢發現「Conscio
    us：Stupor」（指精神恍惚、不省人事、麻木、僵呆）等事
    實（見本院卷第121頁），有台安醫院97年11月20日函覆本
    院所附之病歷資料在卷可稽（本院卷第99頁以下），顯見王
    劉品於93年5月至8月間之意識狀態，已不具正常意識與識別
    能力。原告對於被告丙○○稱當時是由伊拉著媽媽的手，寫
    她的名字等情並不爭執，然此與一般正常有辨識及識別能力
    之人在簽名或按指印時均能自主為之的常理有違。此外，系
    爭承諾保證書及系爭本票之金額高達1,880萬元，依王劉品
    於93年5月至8月間之精神狀況已不具正常意識與識別能力之
    情況下，其焉能於93年9月10日判斷保證行為或背書行為之
    意義，是王劉品在不具正常意識與識別能力之情況下所為之
    保證或背書行為，並非基於其有效之意思表示所為，應不生
    保證或背書之效力，被告等自無須繼承王劉品就系爭1,880
    萬債務或如附表所示本票之保證責任。至原告主張出具上揭
    診斷證明書之主治醫師王惠花僅為王劉品之洗腎醫生，93年
    8月6日診斷書是被告為替王劉品申置輪椅請臺安醫院開立之
    證明，王劉品究有無老人失智症，及其失智程度如何，應由
    腦神經科專業判斷，丁○○○○就失智症之臨床診斷不足以
    作為確認王劉品失智之依據云云。惟查，一般大型醫院診斷
    失智症多由精神科及神經科診斷，但非謂其他科不得診斷，
    丁○○○○任職於臺安醫院內科部門，專長為一般內科、腎
    臟科診療及教學，診斷王劉品有老人失智症，是依據王劉品
    之臨床有失憶、步態不穩之表現，此有基督復臨安息日會醫
    療財團法人臺安醫院99年6月15日（99）醫發字第389號函一
    紙可稽（見本院卷二第28頁），足見丁○○○○並非無法判
    斷王劉品之辨別及意識能力，參以丁○○○○治療王劉品之
    腎臟疾病已有相當時日，本其醫療專業與看診經驗，就王劉
    品之臨床行為觀察，並據此認定王劉品為老人失智症之診斷
    ，應堪採信，是原告主張老人失智症應由腦神經專科判斷，
    丁○○○○出具王劉品罹患失智症之診斷證明書不應採信云
    云，洵屬無據。
(三)、另證人戊○即王劉品之大嫂於本院證稱：「伊知道王劉品因
    為生病洗腎好幾年，但是沒有常去看王劉品，除了去基隆路
    仁康醫院看王劉品1次以外，之前有去王劉品家裡看她，王
    劉品在過世前二年左右，意識就不清楚，在93年時意識應該
    清楚」云云（見本院卷一第221頁98年12月24日筆錄）。惟
    查，王劉品為腎臟病重度患者，自88年即領有身心障礙手冊
    ，此有中華民國身心障礙手冊一紙附卷可參（見本院卷一第
    176頁），且罹患糖尿病合併神經、血管、腎病變，自91年
    開始其健康、神智狀況不佳，並罹患失智症，已無辨別及意
    識能力，已如上述，且證人戊○既未與王劉品同住，又非具
    有醫療專業知識之人，其僅去仁康醫院探望王劉品1次，並
    未經常探望王劉品，其焉能判斷93年9月間王劉品之意識狀
    況，則證人戊○證述王劉品93年時之意識應該清楚云云，洵
    不足採。
二、被告丙○○是否應負借款人之責任？
    按消費借貸之借用人應於約定期限內，返還與借用物種類、
    品質、數量相同之物，民法第 478條前段定有明文。再按遲
    延之債務，以支付金錢為標的者，債權人得請求依法定利率
    計算之遲延利息。但約定利率較高者，仍從其約定利率，民
    法第233條第1項定有明文。查原告主張被告丙○○自90年起
    ，陸續向原告及訴外人陳瑞福、林忠明、蘇玉龍、彭郁等
    五人借款，至93年9月10日結算，確認被告丙○○對渠等各
    負有550萬元、800萬元、200萬元、180萬元、150萬元之借
    款債務，因被告丙○○無力清償，乃於同日簽發系爭本票等
    語，有系爭本票6紙附卷可稽（見本院卷一第44-45頁），且
    經被告丙○○自認，堪信為事實。是原告主張依消費借貸之
    法律關係向被告丙○○請求給付1,880萬元，及自97年11月
    27日起至清償日止，按年息5%計算之利息，應予准許。
三、綜上所述，因王劉品就系爭1,880萬債務或本票債務之保證
    行為應屬無效，則原告依保證及繼承關係先位請求被告甲○
    ○、乙○○、己○○、丙○○在繼承王劉品之遺產範圍內連
    帶負清償責任，為無理由，應予駁回；而原告備位請求依消
    費借貸之法律關係向被告丙○○請求給付1,880萬元及自97
    年11月27日起至清償日止，按年息5%計算之利息，為有理由
    ，應予准許。至原告其餘備位請求，如對被告丙○○之財產
    強制執行無效果，由被告甲○○、乙○○、己○○在繼承被
    繼承人王劉品之遺產範圍內，連帶給付之，亦無理由，應予
    駁回。
伍、原告陳明願供擔保，請准宣告假執行，就其勝訴部分，核無
    不合，爰酌定相當擔保金額准許之。至原告敗訴部分，其假
    執行之聲請即失所附麗，爰並予駁回之。
陸、本件事證已臻明確，兩造其餘攻擊、防禦方法及所為之立證
    ，經審酌後認與判決之結果不生若何影響，毋庸再逐一予已
    論列，合併敘明。
柒、據上論結，本件原告之訴為一部有理由，一部無理由，依民
    事訴訟法第79條、第390條第2項，判決如主文。
中    華    民    國    99    年    9    月    17    日
                  民事第一庭  法  官   楊晉佳
┌──┬────┬───┬────┬────┬────┬────┬───────────┐
│編號│本票號碼│發票人│ 發票日 │ 到期日 │  金額  │受款人  │   本票裁定案號       │
│    │        │      │ (民國) │ (民國) │(新臺幣)│        │                      │
├──┼────┼───┼────┼────┼────┼────┼───────────┤
│1.  │CH511130│丙○○│93.09.10│96.09.10│ 200萬元│林忠明  │96年度票字第79590號   │
├──┼────┼───┼────┼────┼────┼────┼───────────┤
│2.  │CH511131│丙○○│93.09.10│96.09.10│ 280萬元│庚○○  │96年度票字第79591號   │
├──┼────┼───┼────┼────┼────┼────┼───────────┤
│3.  │CH511132│丙○○│93.09.10│96.09.10│ 270萬元│庚○○  │96年度票字第79591號   │
├──┼────┼───┼────┼────┼────┼────┼───────────┤
│4.  │CH511133│丙○○│93.09.10│96.09.10│ 800萬元│陳瑞福  │96年度票字第80074號   │
├──┼────┼───┼────┼────┼────┼────┼───────────┤
│5.  │CH511134│丙○○│93.09.10│96.09.10│ 150萬元│彭郁  │96年度票字第79545號   │
├──┼────┼───┼────┼────┼────┼────┼───────────┤
│6.  │CH511135│丙○○│93.09.10│96.09.10│ 180萬元│蘇玉龍  │96年度票字第80047號   │
└──┴────┴───┴────┴────┴────┴────┴───────────┘
以上正本係照原本作成。
如對本判決上訴，須於判決送達後20日內向本院提出上訴狀。
中    華    民    國    99    年    9    月    17    日
                              書記官   蘇炫綺

司法院資訊處製作；財團法人民間司法改革基金會備份。
